---
title: "rapport"
output: html_document
---

# Table des matières

-   [Introduction](#introduction)
-   [Données](#données)
    -   [Dataset 1 : Video Game Sales](#dataset-1--video-game-sales-rush-kirubi)
    -   [Dataset 2 : Speedrun.com Dataset](#dataset-2--speedruncom-dataset)
-   [Plan d’analyse](#plan-danalyse)
    -   [1. Analyse descriptive du marché du jeu vidéo](#1-analyse-descriptive-du-marché-du-jeu-vidéo)
    -   [2. Analyse descriptive de l’activité speedrun](#2-analyse-descriptive-de-lactivité-speedrun)
    -   [3. Croisement entre ventes et activité communautaire](#3-croisement-entre-ventes-et-activité-communautaire)
    -   [4. Analyse par sous-groupes](#4-analyse-par-sous-groupes--genres-et-plateformes)
    -   [5. Ce que nous espérons montrer](#5-ce-que-nous-espérons-montrer)
    -   [6. Difficultés et limites attendues](#6-difficultés-et-limites-attendues)

# Introduction {#introduction}

Qui n’a jamais débattu avec ses amis pour savoir quel jeu vidéo est le meilleur de tous les temps ? Entre les fans de LOL *(quelle idée…)*, les nostalgiques de Mario et les adeptes de Minecraft, les opinions sont souvent… très tranchées.

Mais le jeu vidéo ne se résume pas uniquement à ses ventes : derrière chaque succès commercial se cache aussi une communauté de joueurs, parfois très engagée. Certains terminent un jeu… d’autres cherchent à le finir le plus vite possible.

Dans ce projet, nous avons choisi de croiser deux aspects complémentaires du jeu vidéo :

-   les **performances commerciales** avec le dataset **Video Game Sales** ;
-   l’**activité compétitive et communautaire** avec le dataset **Speedrun.com Data**, qui recense les records, les joueurs et les catégories de speedrun.

L’objectif est de ne pas se limiter à une vision économique du jeu vidéo, mais d’explorer également l’engagement des joueurs. En combinant ces deux sources, nous cherchons à comprendre si les jeux les plus vendus sont aussi ceux qui génèrent le plus d’activité dans la communauté, ou si, au contraire, certains jeux deviennent cultes indépendamment de leur succès commercial.

------------------------------------------------------------------------

# Données {#données}

Dans le cadre de ce projet, nous utilisons deux jeux de données complémentaires afin d’analyser à la fois le **succès commercial** des jeux vidéo et leur **engagement au sein de la communauté**.

## Dataset 1 : Video Game Sales (Rush Kirubi)

Ce dataset combine des données de ventes issues de [**VGChartz**](https://www.vgchartz.com/) et des scores/avis issus de [**Metacritic**](https://www.metacritic.com/).

Il est important de noter que le fichier date du **22 décembre 2016**, et ne contient donc pas des données récentes.

Le fichier principal est un **CSV** (*Video_Games_Sales_as_at_22_Dec_2016.csv*), de dimension **(16 719 × 16)**.

Cependant, le jeu de données présente de nombreuses valeurs manquantes, notamment pour les variables liées aux scores utilisateurs. En effet, la plateforme Metacritic ne couvre pas toutes les plateformes présentes dans le dataset. Ainsi, environ **9 600 observations** disposent de données complètes.

------------------------------------------------------------------------

### Dictionnaire de variables et qualité attendue

| Colonne | Nature | Type | \% NA | Uniques | Exemples |
|-----------|-----------------|-----------|-----------|-----------|-------------|
| Name | qualitative nominale (texte) | object | 0.02% | 11 563 | Wii Sports; Super Mario Bros. |
| Platform | qualitative nominale (catégorie) | object | 0.00% | 31 | Wii; NES |
| Year_of_Release | quantitative discrète (année) | float64 | 1.61% | — | 2006.0; 1985.0 |
| Genre | qualitative nominale (catégorie) | object | 0.02% | 12 | Sports; Platform |
| Publisher | qualitative nominale (catégorie) | object | 0.32% | 582 | Nintendo |
| NA_Sales | quantitative continue (millions) | float64 | 0.00% | — | 41.36; 29.08 |
| EU_Sales | quantitative continue (millions) | float64 | 0.00% | — | 28.96; 3.58 |
| JP_Sales | quantitative continue (millions) | float64 | 0.00% | — | 3.77; 6.81 |
| Other_Sales | quantitative continue (millions) | float64 | 0.00% | — | 8.45; 0.77 |
| Global_Sales | quantitative continue (millions) | float64 | 0.00% | — | 82.53; 40.24 |
| Critic_Score | quantitative discrète (0–100) | float64 | 51.33% | — | 76.0; 82.0 |
| Critic_Count | quantitative discrète (compte) | float64 | 51.33% | — | 51.0; 73.0 |
| User_Score | quantitative continue (0–10 + "tbd") | object | 40.10% | 96 | 8; 8.3; tbd |
| User_Count | quantitative discrète (compte) | float64 | 54.60% | — | 322.0; 709.0 |
| Developer | qualitative nominale (catégorie) | object | 39.61% | 1 696 | Nintendo |
| Rating | qualitative (catégorie ESRB) | object | 40.49% | 8 | E |

------------------------------------------------------------------------

### Remarques

-   Les scores critiques de Metacritic sont sur une échelle de 0 à 100\
-   De nombreuses données liées aux scores sont manquantes, mais le volume restant reste suffisant pour mener des analyses pertinentes
-   Les variables **User_Score** et **Year_of_Release** contiennent des valeurs non numériques (*tbd*, *N/A*), nécessitant un nettoyage préalable
-   Chaque ligne correspond à un **jeu sur une plateforme donnée**. Ainsi, un même jeu peut apparaître plusieurs fois, ce qui peut biaiser certaines analyses si l’on ne précise pas l’unité d’étude
-   Les noms de développeurs, éditeurs ou plateformes peuvent présenter des variations (abréviations, doublons), ce qui nécessite un travail de normalisation, notamment pour le croisement avec d’autres datasets

------------------------------------------------------------------------

### Unité d’observation et sous-groupes

L’unité d’observation est le couple **(jeu, plateforme)** : un même titre peut apparaître plusieurs fois s’il est sorti sur différentes plateformes.

Cela permet de définir plusieurs sous-groupes :

-   **Plateforme** (≈ 31 plateformes)\
-   **Genre** (≈ 12 catégories)\
-   **Région de vente** (NA, EU, JP, Other)\
-   **Rating ESRB** (classification par âge)

Ces dimensions structurent fortement les analyses possibles.

## Dataset 2 : Speedrun.com Dataset

Ce dataset recense les jeux référencés sur [**Speedrun.com**](https://www.speedrun.com/), la plateforme de référence pour le speedrunning. Il fournit pour chaque jeu des métadonnées générales ainsi que l'ensemble des runs validées et classées sur la plateforme.

Le dataset est composé de **4 fichiers CSV** reliés entre eux par des identifiants communs :

| Fichier | Dimensions | Unité d'observation | Description |
|--------------|--------------|--------------|--------------------------------|
| *games-data.csv* | (43 663 × 6) | Jeu | Métadonnées de chaque jeu référencé sur Speedrun.com |
| *leaderboards-data.csv* | (2 232 884 × 3) | Run classée | Runs validées et classées sur les leaderboards |
| *platforms-data.csv* | (213 × 3) | Plateforme | Table de référence des plateformes (consoles, PC, supports mobiles) |
| *genres-data.csv* | (2 380 × 2) | Genre | Table de référence des genres de jeu |

Le dataset couvre des jeux dont les dates de sortie s'étendent de **1971 à 2026** (dates futures correspondant à des jeux annoncés), et dont l'ajout sur la plateforme Speedrun.com s'échelonne de **fin 2014 à début 2025**. Les runs enregistrées couvrent la période **2012-2025**.

------------------------------------------------------------------------

### Fichier principal : *games-data.csv*

Fichier central du dataset. Chaque ligne correspond à un jeu unique référencé sur Speedrun.com.

#### Dictionnaire de variables

| Colonne | Nature | Type | \% NA | Uniques | Exemples |
|----------|------------------|----------|----------|----------|--------------|
| gameId | qualitative nominale (identifiant unique) | string | 0.00% | 43 662 | j1n8nj91 ; m1zqmo76 |
| gameName | qualitative nominale (texte) | string | 0.00% | 43 639 | Super Mario 64 ; Celeste |
| releaseDate | quantitative discrète (date) | string | 0.00% | 9 958 | 01/11/1971 ; 01/01/2020 |
| createdDate | quantitative discrète (horodatage ISO 8601) | string | 1.80% | 42 865 | 2022-10-11T15:53:28Z |
| platforms | qualitative nominale (liste d'identifiants) | string | 6.50% | 4 874 | vm9vn63k ; o7e25xew,v06ddw64 |
| genres | qualitative nominale (liste d'identifiants) | string | 66.60% | 4 878 | *(identifiants vers genres-data)* |

#### Remarques

-   **releaseDate** est stockée au format *JJ/MM/AAAA* et devra être convertie en véritable date lors du nettoyage ; **createdDate** est au format ISO 8601 (norme internationale de date et heure)
-   Les colonnes **platforms** et **genres** contiennent des **listes d'identifiants séparés par des virgules**, qui renvoient vers les fichiers *platforms-data.csv* et *genres-data.csv* ; il faudra séparer ces listes en plusieurs lignes (une ligne par plateforme ou par genre) avant de pouvoir faire les jointures, en utilisant la fonction **`separate_rows()`** du package **tidyr**
-   Le taux élevé de valeurs manquantes sur **genres** (67%) reflète le caractère optionnel de cette métadonnée sur Speedrun.com, et non une lacune du dataset
-   **gameName** servira de clé de jointure avec le dataset Video Game Sales, après un travail de normalisation des noms (différences de ponctuation, d'écriture, versions, etc.)

------------------------------------------------------------------------

### Fichier des runs classées : *leaderboards-data.csv*

Contient toutes les runs **validées** et classées sur les leaderboards Speedrun.com. C'est le fichier de référence pour mesurer l'activité communautaire autour de chaque jeu.

| Colonne | Nature | Type | \% NA | Uniques | Exemples |
|---------|----------------------------|---------|---------|---------|---------|
| runId | qualitative nominale (identifiant unique) | string | 0.00% | 2 232 884 | zpg4gdnz |
| gameId | qualitative nominale (identifiant vers games-data) | string | 0.00% | 42 278 | j1n8nj91 |
| players | qualitative nominale (liste d'identifiants de joueurs) | string | 3.90% | 480 808 | 8d4kdg58 |

#### Remarques

-   Les indicateurs d'activité utilisés dans l'analyse (**runCount** et **playerCount**) ne sont pas présents directement et devront être calculés en regroupant les runs par jeu :
    -   **runCount** : nombre total de runs par jeu
    -   **playerCount** : nombre de joueurs uniques par jeu
-   La colonne **players** peut contenir plusieurs identifiants séparés par des virgules dans le cas de runs réalisées en coopération
-   **3.9%** des runs n'ont pas d'information sur les joueurs (runs anonymes ou comptes utilisateurs supprimés)

------------------------------------------------------------------------

### Table de référence : *platforms-data.csv*

Liste des plateformes de jeu (consoles, ordinateurs, supports mobiles) référencées sur Speedrun.com.

| Colonne | Nature | Type | \% NA | Uniques | Exemples |
|----------|-------------------|----------|----------|----------|-------------|
| platformId | qualitative nominale (identifiant unique) | string | 0.00% | 213 | jm951reo |
| name | qualitative nominale (texte) | string | 0.00% | 213 | 2DS ; Nintendo Switch ; PC |
| releaseYear | quantitative discrète (année) | int64 | 0.00% | 53 | 2013 ; 2017 |

------------------------------------------------------------------------

### Table de référence : *genres-data.csv*

Liste des genres de jeu référencés sur Speedrun.com.

| Colonne | Nature | Type | \% NA | Uniques | Exemples |
|----------|--------------------|----------|----------|----------|--------------|
| genreId | qualitative nominale (identifiant unique) | string | 0.00% | 2 380 | l2kodwn1 |
| name | qualitative nominale (texte) | string | 0.00% | 2 380 | Platformer ; RPG ; .io Game |

------------------------------------------------------------------------

### Relations entre les fichiers

Le dataset est organisé autour du fichier central *games-data.csv* :

```         
leaderboards-data ── games-data ── platforms-data
                         │
                         └──────── genres-data
```

-   Le fichier *leaderboards-data.csv* est relié à *games-data.csv* par la colonne **gameId** ; après agrégation, il fournit les indicateurs d'activité par jeu
-   Les fichiers *platforms-data.csv* et *genres-data.csv* sont des **tables de référence** : ils permettent de traduire les identifiants présents dans les colonnes **platforms** et **genres** de *games-data.csv* en noms lisibles (par exemple, transformer *vm9vn63k* en *Nintendo 64*)

------------------------------------------------------------------------

### Remarques transversales

-   Tous les identifiants (gameId, runId, platformId, genreId) sont des **codes alphanumériques de 8 caractères** propres à Speedrun.com ; ils n'ont pas de signification en eux-mêmes mais servent uniquement à relier les fichiers entre eux
-   Le fichier *leaderboards-data.csv* représente l'essentiel du volume du dataset (environ 2.2 millions de lignes) et devra être **agrégé par jeu** dès la phase de préparation des données
-   La distribution de l'activité est très asymétrique : une minorité de jeux concentre la grande majorité des runs (*Super Mario 64*, *Celeste*, *Minecraft*, *Super Mario Odyssey*), tandis que de nombreux jeux ont très peu voire aucune run soumise

------------------------------------------------------------------------

### Unité d'observation et sous-groupes

L'unité d'observation dépend du fichier : le **jeu** (*games-data.csv*) ou la **run** (*leaderboards-data.csv*). Après agrégation des runs par jeu, l'unité d'analyse principale devient le **jeu**.

Les sous-groupes exploitables sont :

-   **Période de sortie** (par décennie ou par année, via conversion de `releaseDate`)
-   **Ancienneté sur la plateforme** (via `createdDate`, pour analyser la dynamique d'adoption)
-   **Niveau d'activité** (en regroupant les jeux selon leur nombre de runs ou de joueurs, par exemple : faible, moyen, élevé)
-   **Plateforme** (après séparation des listes dans `platforms` et jointure avec *platforms-data.csv*)
-   **Genre** (après séparation des listes dans `genres` et jointure avec *genres-data.csv*)

# Analyse

```{r}
library(dplyr)
library(ggplot2)
library(readr)
```

1. Quels sont les **genres** de jeux vidéo qui génèrent le plus de ventes ?

L’objectif ici est d’identifier les **genres** qui génèrent le plus de ventes à l’échelle mondiale. On peut s’attendre à ce que certains genres plus "populaires", comme les jeux d’action ou de sport, dominent le marché.

NB : Lors de l’analyse exploratoire, un problème est apparu : deux lignes contenaient une valeur manquante (`NA`) pour la variable *Genre*, ce qui créait une catégorie artificielle représentant **2.42 millions de ventes globales**. Ces lignes ont été supprimées afin de ne pas fausser les résultats.

```{r}

videoGameSales <- read_csv("../data/Video_Games_Sales_as_at_22_Dec_2016.csv")


# Variable contenant la somme des ventes globales des genres de jeux vidéos par ordre décroissant
sales_by_genre <- videoGameSales %>%
  filter(!is.na(Genre)) %>%
  group_by(Genre) %>%
  summarise(Total_Sales = sum(Global_Sales)) %>%
  arrange(desc(Total_Sales))

sales_by_genre

# Création du BarChart
ggplot(sales_by_genre, aes(x = reorder(Genre, Total_Sales), y = Total_Sales)) +
  geom_col(fill = "steelblue") +
  coord_flip() +
  labs(
    title = "Ventes globales par genre de jeu vidéo",
    x = "Genre",
    y = "Ventes globales (millions)"
  ) +
  theme_minimal()
```

Le graphique met en évidence le **top 3 des genres les plus vendeurs** :

-   **Action**

-   **Sports**

-   **Shooter**

Ces genres dominent clairement les ventes globales, ce qui confirme qu’ils sont les plus populaires auprès du grand public. À l’inverse, des genres comme **Strategy** ou **Puzzle** restent plus niche et génèrent moins de ventes.

---
- Quelle **région** contribue le plus aux ventes de jeux vidéo ?

2. Quelles plateformes ont généré le plus de ventes à l’échelle mondiale ?

Pour débuter notre exploration, nous cherchons à identifier quelles plateformes ont généré le plus de ventes de jeux à l’échelle mondiale. Avant de visualiser les données, nous pouvons supposer que le marché est historiquement écrasé par quelques consoles phares de constructeurs majeurs (comme Sony ou Nintendo), mais nous nous demandons si cette domination se concentre sur une ou deux machines, ou si la répartition est plus équilibrée entre les différentes générations de consoles.

```{r, include=FALSE}
library(readr)
library(dplyr)
library(ggplot2)
data <- read_csv("../data/Video_Games_Sales_as_at_22_Dec_2016.csv")
```

```{r}
library(dplyr)
library(ggplot2)

data_group <- data %>%
  group_by(Platform)

ventes_par_plateforme <- data_group %>%
  summarise(total = sum(Global_Sales, na.rm = TRUE)) %>%
  arrange(desc(total)) %>%
  slice_head(n = 25)

ventes_par_plateforme <- ventes_par_plateforme %>%
  mutate(Constructeur = case_when(
    Platform %in% c("PS2", "PS3", "PS", "PS4", "PSP", "PSV") ~ "Sony",
    Platform %in% c("Wii", "DS", "GBA", "3DS", "GB", "NES", "N64", "SNES", "GC", "WiiU") ~ "Nintendo",
    Platform %in% c("X360", "XB", "XOne") ~ "Microsoft",
    Platform %in% c("SAT", "GEN", "DC", "SCD") ~ "Sega",
    Platform == "PC" ~ "PC",
    Platform == "2600" ~ "Atari",
    TRUE ~ "Autre"
  ))

ggplot(ventes_par_plateforme, 
       aes(x = reorder(Platform, -total), y = total, fill = Constructeur)) +
  geom_col() +
  scale_fill_manual(values = c("Sony" = "#003274",      
                               "Nintendo" = "#E60012",  
                               "Microsoft" = "#107C10", 
                               "Sega" = "#0089CF", 
                               "PC" = "gray40",         
                               "Atari" = "orange")) +
  labs(x = "Plateforme",
       y = "Ventes globales (millions)",
       title = "Les 20 Plateformes qui vendent le plus de jeux",
       fill = "Constructeur") +
  theme(axis.text.x = element_text(angle = 45, hjust = 1))
```


Sur le graphique, on constate que le marché n'est pas équilibré, mais qu'il répond plutôt à une logique de paliers avec un leader incontesté. On observe en effet une domination écrasante de la PS2, qui cumule à elle seule plus de 1,2 milliard de jeux vendus à travers le monde. En dessous de ce record, un premier palier regroupe des consoles extrêmement populaires ayant généré entre 700 et 1000 millions de ventes (la Xbox 360, la PS3, la Wii, la DS et la PS1). Vient ensuite un second grand groupe concentré entre 200 et 350 millions de ventes.

Ces résultats répondent clairement à notre question initiale : l'industrie est largement dominée par deux acteurs historiques. D'un côté, Sony fait figure de leader en volume grâce au succès titanesque de la PS2 et à la présence de toutes ses consoles de salon (PS1, PS3, PS4) dans le haut du classement. De l'autre, Nintendo se démarque par une occupation massive du marché : le constructeur place 10 consoles différentes dans ce top 25 (Wii, DS, GBA, etc.). La grande diversité des périodes de sortie des machines de Nintendo souligne l'incroyable longévité de la firme nipponeà l'inverse de Sega qui n'a pas su durer dans le temps.

3.  Quelle région (Amérique du Nord, Europe, Japon, autres régions) contribue le plus aux ventes de jeux vidéo ?
Pour répondre à cette question, nous avons utilisé un diagramme en barres. Ce type de graphique est particulièrement adapté pour comparer des quantités entre plusieurs catégories distinctes, ici les différentes régions du monde : Amérique du Nord, Europe, Japon et autres régions.

```{r}
sales <- c(
  sum(videoGameSales$NA_Sales, na.rm = TRUE),
  sum(videoGameSales$EU_Sales, na.rm = TRUE),
  sum(videoGameSales$JP_Sales, na.rm = TRUE),
  sum(videoGameSales$Other_Sales, na.rm = TRUE)
)

regions <- c("Amérique du Nord", "Europe", "Japon", "Autres régions")

barplot(sales,
        names.arg = regions,
        main = "Contribution des régions aux ventes de jeux vidéo",
        ylab = "Ventes (en millions)")
```

L’**Amérique du Nord** domine largement les ventes de jeux vidéo, représentant la plus grande part du marché. Elle est suivie par l’**Europe**, tandis que le Japon et les autres régions contribuent beaucoup moins. Cela montre que l’industrie des jeux vidéos est principalement portée par les marchés occidentaux.


4. Observe-t-on des **différences régionales** dans les préférences de plateformes ou de genres ?

L’objectif ici est d’examiner si les **préférences des joueurs varient
selon les régions du monde** (Amérique du Nord, Europe, Japon, autres
régions), que ce soit en termes de **genres de jeux** ou de
**plateformes**.

On peut formuler l’hypothèse suivante : certaines régions présentent des
préférences marquées. Par exemple, le **Japon** pourrait davantage
privilégier les jeux de rôle (*RPG*) ou les consoles locales, tandis que
l’**Amérique du Nord** et l’**Europe** pourraient être plus orientées
vers les jeux d’action ou de sport.

Afin de tester cette hypothèse, nous allons comparer les **ventes par
genre selon les régions**. Cela permettra d’identifier les genres
dominants dans chaque zone géographique.

```{r}
# Agrégation des ventes par genre et par région
sales_by_genre_region <- videoGameSales %>%
  filter(!is.na(Genre)) %>%
  group_by(Genre) %>%
  summarise(
    NA_Sales = sum(NA_Sales),
    EU_Sales = sum(EU_Sales),
    JP_Sales = sum(JP_Sales),
    Other_Sales = sum(Other_Sales)
  )

# Transformation en format long pour ggplot
sales_long <- sales_by_genre_region %>%
  tidyr::pivot_longer(
    cols = c(NA_Sales, EU_Sales, JP_Sales, Other_Sales),
    names_to = "Region",
    values_to = "Sales"
  ) %>%
  mutate(Region = recode(Region,
    "NA_Sales" = "Amérique du Nord",
    "EU_Sales" = "Europe",
    "JP_Sales" = "Japon",
    "Other_Sales" = "Autres"
  ))

# Création du graphique
ggplot(sales_long, aes(x = Sales, y = reorder(Genre, Sales), fill = Region)) +
  geom_col(position = "dodge") +
  coord_flip() +
  labs(
    title = "Comparaison des ventes par genre selon les régions",
    x = "Ventes (en millions)",
    y = "Genre",
    fill = "Région"
  ) + theme_minimal() +
  theme(
    axis.text.x = element_text(margin = margin(r = 5), size = 6)
  )
```

On observe tout d’abord que l’**Amérique du Nord** domine largement les
ventes pour la plupart des genres, notamment **Action**, **Sports** et
**Shooter**, qui apparaissent comme les catégories les plus populaires.
L’**Europe** présente un profil assez similaire, bien que les volumes de
ventes soient légèrement inférieurs, ce qui suggère des préférences
proches entre ces deux régions occidentales.

En revanche, le **Japon** se distingue nettement par une préférence
beaucoup plus marquée pour les **Role-Playing Games (RPG)**, où les
ventes sont particulièrement élevées comparées aux autres régions. À
l’inverse, les genres comme **Shooter** ou **Sports**, très populaires
en Amérique du Nord et en Europe, y restent beaucoup moins dominants.
Cela reflète des différences culturelles importantes dans les types de
jeux appréciés.

Les **autres régions** affichent globalement des niveaux de ventes plus
faibles, mais suivent une tendance relativement proche de celle de
l’Europe, avec une popularité notable des genres **Action** et
**Sports**.

Ainsi, le graphique confirme clairement notre hypothèse : les
préférences en matière de jeux vidéo varient selon les régions du monde.
Tandis que les marchés occidentaux sont dominés par des genres orientés
action et compétition, le Japon se démarque par un attrait plus fort
pour les expériences narratives et immersives comme les RPG.


Le graphique met en évidence des **différences régionales marquées dans
les préférences de genres**.
